【裁判字號】    98,交聲,294
【裁判日期】    980610
【裁判案由】    違反道路交通管理處罰條例聲明異議
【裁判全文】
臺灣新竹地方法院交通事件裁定         98年度交聲字第294號
    原處分機關  交通部公路總局新竹區監理所
    異  議  人
    即受處分人  甲○○
                          號
上列異議人即受處分人因違反道路交通管理處罰條例案件，對於
交通部公路總局新竹區監理所民國98年4月8日竹監自字第裁50-E
00000000號違反道路交通管理事件裁決處分聲明異議，本院裁定
如下：
    主  文
原處分關於新臺幣萬元部分撤銷。
上開罰鍰撤銷部分，甲○○不罰。
其餘異議駁回。
    理  由
一、按道路交通管理處罰條例第87條第1 項規定：受處分人不服
    第8 條主管機關所為之處罰，得於接到裁決之翌日起20日內
    向管轄地方法院聲明異議。查本件異議人即受處分人甲○○
    係於98年4 月8 日收受前開裁決書，異議人雖於98年5 月11
    日始向原處分機關提出聲明異議狀，惟其於98年4 月27日即
    以交通違規陳述單向原處分機關提出陳述，原處分機關乃於
    98 年4月28日以竹監自字第0982500750號函覆異議人，有該
    函影本乙紙在卷可稽（見98年度交聲字第294 號卷第17頁）
    。應認異議人已於20日內之法定期間對於裁決書表明不服之
    意旨，上開交通違規陳述單雖未載明「異議」之字樣，揆其
    真意，係對於裁決書提出異議，自應視為已經合法異議。至
    其後異議人提出之「聲明異議狀」乙紙，觀諸其內容係就前
    開陳述之理由為具體說明，應視為理由之補充，不影響其異
    議之合法提出，先予敘明。
二、按汽車駕駛人飲用酒類後其吐氣所含酒精濃度超過每公升0.
    25毫克以上者，不得駕車，道路交通安全規則第114條第2款
    定有明文；又按汽車駕駛人，駕駛汽車經測試檢定酒精濃度
    超過規定標準者，處新臺幣（下同）15,000元以上60,000元
    以下罰鍰，並當場移置保管該汽車及吊扣其駕駛執照1 年；
    再汽車駕駛人，有第35條第1 項規定之情形，應接受道路交
    通安全講習，道路交通管理處罰條例第35條第1 項第1 款、
    第24條第1 項第2 款分別規定甚明。
二、原處分意旨略以：本件異議人即受處分人甲○○於98年3 月
    14日晚上9 時40分許，駕駛車號8681-NM 號自小客車，行經
    新竹縣五峰鄉竹122 線林家莊路段，因有「酒後駕車，經酒
    測酒精濃度0.77MG/L」違規行為，遭新竹縣政府警察局竹東
    分局五峰分駐所員警填製竹縣警交字第E00000000 號舉發違
    反道路交通管理事件通知單（下稱舉發通知單）當場舉發，
    嗣經異議人於期限內提出申訴，經原處分機關認異議人確有
    「汽車駕駛人酒精濃度超過規定標準（0.55以上）」之違規
    行為，乃於98年4 月8 日以竹監自字第裁50-E00000000號裁
    決書（下稱裁決書），依據道路交通管理處罰條例第35條第
    1 項第1 款（裁決書漏載第24條第1 項第2 款）之規定，裁
    處異議人罰鍰新臺幣（下同）49,500元，吊扣駕駛執照12個
    月，並施以道路交通安全講習。
三、聲明異議意旨略以：異議人於98年3 月14日晚上10時43分許
    ，因酒後駕駛自小客車（車號8681-NM） 行經新竹縣五峰鄉
    竹122 線林家莊路段，因酒後意識模糊，不慎與對向由秋榮
    茂所駕駛之5963-HK 號自小客車發生擦撞，經前來處理車禍
    之員警對異議人施以酒精呼氣測試酒精濃度達每公升0.77毫
    克，遂以異議人違反刑法第185 條之3 規定，移送臺灣新竹
    地方法院檢察署偵辦，嗣經該署為緩起訴處分，異議人已經
    受緩起訴處分，並支付30,000元與公益團體，而請求撤銷原
    裁決處分，爰依法聲明異議等語。
四、經查：
（一）按道路交通管理處罰條例所規定之罰則本質上係屬行政罰
      ，此由該條例中就交通違規行為所定法律效果包括罰鍰、
      記點、吊扣證照等行政罰觀之甚明（參照行政罰法第1 條
      、第2 條將罰鍰、吊扣證照及講習等處分均定為行政罰）
      ，是違反道路交通管理處罰條例之裁罰事件，自有行政罰
      法之適用。
（二）次按94年2月5日公布，95年2月5日施行之行政罰法第26條
      規定：「一行為同時觸犯刑事法律及違反行政法上義務規
      定者，依刑事法律處罰之。但其行為應處以其他種類行政
      罰或得沒入之物而未經法院宣告沒收者，亦得裁處之。前
      項行為如經不起訴處分或為無罪、免訴、不受理、不付審
      理之裁判確定者，得依違反行政法上義務規定裁處之」。
      其所揭示之所謂「一事不二罰」原則，探究其立法目的，
      無非以一行為同時觸犯刑事法律及違反行政法上義務規定
      時，由於刑罰與行政罰同屬不法行為之制裁，而刑罰之懲
      罰作用較強，依刑事法律處罰即足資警惕，實無一事二罰
      再處行政罰之必要，但罰鍰以外之沒入或其他種類行政罰
      ，因兼具維護公共秩序之作用，為達行政目的，行政機關
      仍得併予裁處。又此所稱「其他種類行政罰」，係指違反
      行政法上之義務應受「裁罰性」之「不利處分」而言，依
      行政罰法第2 條規定，應包括限制或禁止行為之吊扣證照
      處分及警告性之講習處分在內。至於刑事訴訟法第253 條
      之1 所指之緩起訴處分，係介於起訴與微罪職權不起訴間
      之緩衝設計，而在內容及要件上與依刑事訴訟法第252 條
      所為之不起訴處分均有所不同，又檢察官對被告為緩起訴
      處分時，依刑事訴訟法第253 條之2 第1 項規定對被告所
      為之指示及課予之負擔，雖非刑罰，但對被告迭有敦促反
      省、財產減少及自由受限之影響，性質上可謂刑事處分，
      且緩起訴制度雖以特別預防為優先考量，但在具體個案決
      定上，實亦達到一般預防的作用及報應理念，基於一行為
      不二罰原則，異議人既已就其行為受到刑事處分，自不應
      因同一行為再受到國家的處罰（臺灣高等法院暨所屬法院
      96 年 法律座談會刑事類提案第36號研討結果參照）。依
      該條例第35條第8 項之規定，即須補繳不足最低罰鍰之部
      分，始為適法，且如一方面認為行為人依檢察官緩起訴處
      分命令而為金錢給付，與受刑事處罰無異，依行政罰法第
      26條之規定，監理機關不得再行裁罰；一方面卻又認為該
      等金錢給付不屬於道路交通管理處罰條例第35條第8 項所
      定罰金，無需依該項規定補繳不足最低罰鍰部分之差額，
      理由顯有矛盾，且若緩起訴捐款金額低於最低罰鍰金額，
      亦有失公平（臺灣高等法院暨所屬法院97年法律座談會刑
      事類提案第39號研討結果參照）。
（四）查異議人於舉發通知單所載時地，酒醉駕駛上開自小客車
      ，經警測其呼氣中酒精濃度達每公升0.77毫克，而舉發異
      議人有「酒後駕車」之違規行為等情，此為異議人所不否
      認，並有被告飲酒後吐氣酒精濃度測定數據紙、汽車駕駛
      人酒後生理協調平衡檢測紀錄表、刑法第185條之3案件測
      試觀察紀錄表各1 紙附卷可稽，堪認為真實。又異議人同
      一酒醉駕車之行為，因同時觸犯刑法第185條之3之公共危
      險罪，經臺灣新竹地方法院檢察署檢察官於98年3 月18日
      以98年度速偵字第651號為緩起訴處分，緩起訴期間為1年
      ，異議人應於緩起訴處分確定後2 個月內，向財團法人喜
      憨兒社會福利基金會附設新竹縣私立喜憨兒中心繳交緩起
      訴處分金30,000（已履行），並立具悔過書等情，亦有上
      開緩起訴處分書、財團法人喜憨兒社會福利基金會收據單
      各1 份附卷足憑。是以異議人酒後超過規定標準駕駛動力
      交通工具，而受緩起訴處分確定之事實，堪以認定。
（五）復查，本件異議人酒後超過規定標準而駕駛動力交通工具
      之行為，同時涉犯道路交通管理處罰條例第35條第1項第1
      款規定及刑法第158條之3之公共危險罪，其中刑事部分，
      業經臺灣新竹地檢署檢察官緩起訴處分確定，異議人並已
      依檢察官指示之負擔條件支付緩起訴處分金30,000元等情
      ，已如前述。核此緩起訴處分附加條件之履行固非刑法所
      定刑罰之種類，但已影響被告之財產權權益，具有實質刑
      罰之效果，實質上應可該當行政罰法第26條第1 項「依刑
      事法律」之刑事處分規定及道路交通管理處罰條例第35條
      第8 項規定之「罰金」，是以異議人雖已依檢察官緩起訴
      處分支付30,000元，但仍有不足部分（即19,500元）予以
      裁罰。至原處分機關依法吊扣異議人駕駛執照12個月、施
      以道安講習部分，核與徒刑之目的不同、種類殊異，乃為
      達維護用路權人生命、身體安全之裁罰性不利處分，依行
      政罰法第26條但書之規定，仍得裁處之。
五、綜上所述，移送機關依道路交通管理處罰條例第35條第1 項
    第1 款（裁決書漏載第24條第1 項第2 款）規定，裁處吊扣
    異議人駕駛執照12個月、施以道安講習之其他種類行政罰部
    分，於法並無不合，此部分異議無理由。另移送機關裁處異
    議人罰鍰49,500元其中之30,000元行政罰部分，與法有違，
    異議人此部分之異議，為有理由，自應由本院就此部分予以
    撤銷，改諭知異議人不罰；而就罰鍰49,500元中之19,500元
    ，參酌道路交通管理處罰條例第35條第8 項之立法精神並兼
    顧公平原則，原處分機關就此部分之裁處，於法並無不合，
    是異議人對此部分聲明異議，為無理由，亦應予駁回。
六、據上論斷，應依道路交通案件處理辦法第19條、第20條前段
    裁定如主文。
中    華    民    國    98    年    6     月    10    日
                  交通法庭法  官   黃美文
以上正本證明與原本無異。
如不服本裁定，應於裁定送達後5日內向本院提出抗告狀。
中    華    民    國    98    年    6     月    11    日
                          書記官   劉亭筠


司法院資訊處製作；財團法人民間司法改革基金會備份。
